【裁判字號】    92,上訴,377
【裁判日期】    920617
【裁判案由】    偽造有價證券等
【裁判全文】
臺灣高等法院臺南分院刑事判決             九十二年度上訴字第三七七號    Ｃ
      上  訴  人
      即  被  告  丁      ○
      指定辯護人  本院公設辯護人  丙  ○  ○
右上訴人因偽造有價證券等案件，不服臺灣臺南地方法院九十一年度訴字第一三五八
號中華民國九十二年二月二十七日第一審判決（起訴案號：臺灣臺南地方法院檢察署
九十一年度偵緝字第五五０號），提起上訴，本院判決如左：
      主      文
原判決撤銷。
丁○連續意圖為自己不法之所有，以詐術使人將本人之物交付，處有期徒刑陸月；又
意圖供行使之用，而偽造有價證券，處有期徒刑壹年陸月，偽造之「鑫固投資公司」
及「陳慶祥」印章各壹顆，及發票人「鑫固投資公司」、「陳慶祥」、面額捌拾伍萬
元、發票人地址台北市○○路○段十六號十樓、發票日八十七年七月三十日、到期日
八十八年一月十日之本票壹紙均沒收。應執行有期徒刑壹年拾月，偽造之「鑫固投資
公司」及「陳慶祥」印章各壹顆，及發票人「鑫固投資公司」、「陳慶祥」、面額捌
拾伍萬元、發票人地址台北市○○路○段十六號十樓、發票日八十七年七月三十日、
到期日八十八年一月十日之本票壹紙均沒收。
      事      實
一、丁○（原名楊美珍）與乙○○原係國中同學關係，惟於民國（下同）八十六年間
    雙方交往始較頻繁，其後丁○因投資股票市場失利，財務狀況急遽惡化，至八十
    七年間累積負債高達新台幣（下同）一千餘萬元，已無資力清償所欠債務，為向
    乙○○借貸金錢供其週轉，竟萌為自己不法所有之概括犯意，於八十七年間，至
    乙○○位於台南縣善化鎮什乃里一四五之四號住處向乙○○借款時，除隱匿其財
    務狀況外，並對乙○○佯稱其在台南縣、市皆有房子、在股市有數百萬元資金操
    作，保證資力雄厚，半年即可還款等語，致使乙○○不疑有他而陷於錯誤，先後
    兩次分別借與丁○三十萬元及五十五萬元，共計八十五萬元，丁○得手後即避不
    見面，乙○○經多方催索未果，始知受騙。此時，丁○因不堪乙○○持續催索，
    為安撫乙○○並拖延債務之清償，除提供其位於台南市之房屋為乙○○設定第二
    順位之抵押權外，並另行起意，意圖供自己行使之用，於八十七年七月三十日，
    在不詳地點偽造發票人為「鑫固投資公司」、「陳慶祥」，面額八十五萬元，發
    票人地址為台北市○○路○段十六號十樓，發票日八十七年七月三十日，到期日
    八十八年一月十日之本票一紙後，在該本票背面以楊美珍之名背書，持以行使而
    寄交予乙○○，以為塘塞，足以生損害於「鑫固投資公司」及「陳慶祥」。
二、案經乙○○之配偶甲○○訴由台灣台南地方法院檢察署檢察官偵查起訴。
      理      由
一、訊之被告丁○（下稱被告）固供承確於八十七年間二度向乙○○借款，共借得八
    十五萬元，並於八十七年七月三十日簽發上開本票一紙交乙○○收執之事實，然
    矢口否認有詐欺及偽造有價證券犯行，辯稱：「我是投資股票失利，為了週轉才
    向乙○○借錢，沒有詐騙乙○○的意思，我有陸續還了十幾萬元，也有提供不動
    產設定抵押給乙○○，八十五萬元的本票只是要給乙○○作為我向她借款的憑證
    ，因為當時我在理財公司上班，是鑫固投資公司，負責人是陳慶祥，理財公司的
    票都是我在簽發的，我沒有偽造本票之犯行」云云。經查：
（一）右揭事實，業據告訴人甲○○及被害人乙○○指訴綦詳，並有事實欄所載本票
      影本一紙在卷可稽，而被告亦供承確有向乙○○借款八十五萬元及簽發上揭本
      票交乙○○收執，足見告訴人所稱被告借款及簽發本票一節屬實。被告雖辯稱
      並無詐騙意圖云云，然被告於八十七年間向乙○○借貸時，早已陷於財務週轉
      困難、無資力支付所欠債務之狀態，此觀之被告於偵查中供稱：「我不只欠我
      這個同學（指乙○○），我尚欠他人一千多萬元」、「八十七年至八十九年間
      共欠朋友一千多萬元」等語（詳九十一年十月十五日偵訊筆錄），竟為達借款
      目的，不惜對乙○○佯稱其在台南縣、市皆有房子、在股市有數百萬元資金操
      作，保證資力雄厚，半年即可還款等與事實不符之經濟狀況相告，致使乙○○
      因相信被告有還款能力而陷於錯誤，先後二次共借予被告八十五萬元，其有施
      用詐術甚明，又被告於借得款項後，並未依約清償借款，迭經告訴人催索始陸
      續償還乙○○十六萬元（此經告訴人證實在卷），餘款即置之不理，被告當時
      顯有為自己不法所有之意圖。又被告復辯稱有提供不動產供告訴人設定抵押云
      云，惟查被告借款日期為八十七年七月間，而其為告訴人設定抵押日期則為八
      十八年三月十日，且係第二順位抵押權，此有建物登記簿謄本一份在卷可按，
      如被告係借款時併設定抵押權予告訴人作為借款之擔保，則借款日期及設定日
      期應會接近，豈有相距達八個月之理？故上開抵押權之設定應係如告訴人所言
      ，乃多次向被告催討債務無著後，被告逼不得已才提供不動產辦理抵押權設定
      ，被告事後所為抵押設定，仍無解於其已成立之詐欺犯行。被告當時虛構還款
      資力而借得款項之事證已明，其否認有詐欺之意，要屬卸責之詞，不足採信，
      此部分事證明確，犯行足以認定。
（二）另被告雖辯稱：本票是伊服務之投資公司的本票，並稱是負責人陳慶祥叫伊開
      立的，陳慶祥是伊同學陳淑惠的父親，年紀大約為二十五年次云云。然被告既
      曾在「鑫固投資公司」服務，應可提出薪資單、扣繳憑單及公司為員工投保勞
      保或健保等相關資料以供調查，被告卻全然無法提出上開資料，另前述本票之
      發票地為台北市○○路○段十六號十樓，而該址為劍潭海外青年活動中心，該
      中心未曾有被告所指稱之鑫固投資公司及陳慶祥設籍於該處，此有劍潭海外青
      年活動中心（九十一）劍青業字第一八一號函所附資料在卷足憑，又查詢戶籍
      資料亦無被告所指稱二十五年間出生之陳慶祥之人，有法務部戶役政連結作業
      系統資料一份附卷可參。被告於原審審理時又稱：「陳慶祥是伊同學陳淑惠之
      父親，陳淑惠與伊是六十六年新營高中的同學」云云，經原審向國立新營高級
      中學函查結果，該校並無楊美珍（即被告之原名）之學生資料，而六十七年畢
      業學生中確有陳淑惠之人，父親亦為陳慶祥，此有該校復函及陳淑惠學籍資料
      一份在卷可稽，原審乃傳喚陳慶祥出庭作證，其來信稱「本人並不認識丁○，
      且已高齡八十二歲，行動不便，無法出庭應訊」等語，經原審提示陳淑惠學籍
      資料中所附照片，被告亦稱不認識該人，且該八十二歲之陳慶祥亦非其所稱二
      十五年次之陳慶祥等語，此外，被告迄今仍無法明確指出其上班之「鑫固投資
      公司」地點及提出任何有關「鑫固投資公司」或「陳慶祥」之資料以供本院調
      查，被告自承系爭本票係伊所簽發，因查無該本票上發票人處所示之「鑫固投
      資公司」及「陳慶祥」其人，該本票自係被告所偽造無訛，其辯稱本票是陳慶
      祥授權開立云云，顯係事後圖卸刑責之詞，不足採信，其偽造本票部分，亦事
      證明確，足以認定。
二、核被告所為，係犯刑法第三百三十九條第一項之詐欺取財罪及同法第二百零一條
    第一項偽造有價證券罪。被告使用同一詐術先後借得兩次借款，顯係基於概括犯
    意而犯同一構成要件之罪，應依連續犯之規定論以一罪，並加重其刑。又被告於
    偽造本票上偽造「鑫固投資公司」及「陳慶祥」印章、印文之行為，係偽造有價
    證券之部分行為；另偽造有價證券持以行使，其行使之低度行為應為偽造之高度
    行為所吸收，均不另論罪。再被告係向乙○○詐借款項得手後，因不堪告訴人催
    索，始偽造前揭本票交乙○○收執以為塘塞，後者顯係另行起意為之，所犯二罪
    之犯意各別，應予分論併罰。再被告因自身財務惡化而向乙○○詐借款項，固難
    辭詐欺罪責，惟其偽造有價證券部分，則係因不堪告訴人之一再催索始偽造「鑫
    固投資公司」及「陳慶祥」名義簽發本票以為塘塞，並非以所偽造之本票另行向
    被害人詐財或圖其他不法利益，其為安撫被害人致思慮未周而犯此部分刑章，情
    節輕微，而本件偽造有價證券罪責，其最輕法定本刑為三年以上有期徒刑，與其
    犯罪情節比較，確屬情輕法重，本院認被告偽造有價證券部分縱科處法定最低度
    之刑，猶嫌過重，其犯罪情節顯可憫恕，爰依刑法第五十九條之規定，酌量減輕
    其刑。
三、原審以被告罪證明確，而予以論罪科刑，固非無見，惟被告係使用同一詐術先後
    借得兩次借款，顯係基於概括犯意而犯同一構成要件之罪，應依連續犯之規定論
    以一罪，原判決認被告僅有一次詐欺行為，致未論以連續犯，認事用法尚非正確
    ，又被告係向乙○○詐借款項得手後，因不堪告訴人催索，始偽造前揭本票交乙
    ○○收執以為塘塞，其偽造本票部分顯係另行起意為之，應與詐欺罪分論併罰，
    原判決認二者有方法、結果之牽連關係，而依牽連犯從一重之偽造有價證券罪處
    斷，難謂適當，另被告偽造有價證券部分之情節輕微，與法定最輕本刑比較，其
    犯罪情節顯可憫恕，原審未依刑法第五十九條之規定，酌量減輕其刑，亦非允洽
    。被告上訴意旨否認犯罪，固無可取，惟原判決既有可議，即屬無可維持，應由
    本院予以撤銷改判。爰審酌被告犯罪之動機、目的、手段、詐騙所得金額達八十
    五萬元，已清償被害人十六萬元，其犯罪所生之損害及被告犯罪後之態度等一切
    情狀，分別就被告所犯詐欺取財及偽造有價證券部分量處如主文第二項所示之刑
    ，並定其應執行刑，以資懲儆。前開偽造之「鑫固投資公司」及「陳慶祥」印章
    各一顆雖未扣案，惟無證據證明已經滅失，應依刑法第二百十九條宣告沒收，另
    事實欄所載偽造之本票一紙，應依刑法第二百零五條沒收之，又該本票既已宣告
    沒收，其上偽造之「鑫固投資公司」及「陳慶祥」印文各一枚，自毋庸重複諭知
    沒收，併此敘明。
四、被告經合法傳喚，無正當之理由不到庭，爰不待其陳述，逕行判決。
據上論斷，應依刑事訴訟法第三百六十九條第一項前段、第三百七十一條、第三百六
十四條、第二百九十九條第一項前段，刑法第二百零一條第一項、第三百三十九條第
一項、第五十六條、第五十九條、第五十一條第五款、第二百零五條、第二百十九條
，罰金罰鍰提高標準條例第一條前段，判決如主文。
本案經檢察官王碧霞到庭執行職務。
中    華    民    國      九十二      年      六      月      十七      日
                                  臺灣高等法院臺南分院刑事第二庭
                                      審判長法官  黃    崑    宗
                                            法官  林    勝    木
                                            法官  葉    居    正
右正本證明與原本無異。
檢察官如不服本判決，應於判決送達後十日內向本院提出上訴書。
被告就偽造有價證券部分如不服本判決，應於判決送達後十日內向本院提出上訴狀，
其未敘述理由者並應於提出上訴狀後十日內向本院補提理由書（應附繕本)。
                                      法院書記官  陳    嘉    琍
中    華    民    國      九十二      年      六      月      十九      日
附錄法條：
刑法第二百零一條第一項：意圖供行使之用，而偽造、變造公債票、公司股票或其他
                        有價證券者，處三年以上十年以下有期徒刑，得併科三千
                        元以下罰金。
刑法第三百三十九條第一項：意圖為自己或第三人不法之所有，以詐術使人將本人或
                          第三人之物交付者，處五年以下有期徒刑、拘役或科或
                          併科一千元以下罰金。


司法院資訊處製作；財團法人民間司法改革基金會備份。
